【裁判字號】    90,判,382
【裁判日期】    900315
【裁判案由】    新型專利舉發
【裁判全文】
最  高  行  政  法  院  判  決                      九十年度判字第三八二號
    原      告  偉宗企業有限公司
    代  表  人  甲○○
    訴訟代理人  乙○○
    被      告  經濟部智慧財產局
    代  表  人  陳明邦
右當事人間因新型專利舉發事件，原告不服行政院中華民國八十八年八月十一日台八
十八訴字第三○九一八號再訴願決定，提起行政訴訟，本院判決如左：
    主  文
原告之訴駁回。
訴訟費用由原告負擔。
    事  實
緣關係人三泰商業機器有限公司於八十四年四月十八日以其「名（卡）片切斷機結構
」之改良在於裁刀裝置上之每一組裁刀組具有上裁刀及下裁刀，分別固定裝置於上裁
刀及下裁刀轉軸上。上裁刀為具有兩面刀刃之單一刀具，刀具具有可形成裁切邊條之
厚度。下裁刀為兩片單面刀刃之刀具，刀刃部分相對上裁刀之兩面刀刃而設，與上裁
刀構成剪刀動作；下裁刀兩旁分別裝置夾輪與上裁刀兩旁之滾輪作咬合作用，將被裁
切之紙張夾緊並向滑槽滑出；下裁刀兩片刀具間形成一空隙，其間並被一導紙裝置伸
入，將裁切出之邊條導向滑槽流出裁刀空隙等情，向被告申請新型專利，經編為第0
0000000號審查，准予專利，於公告期滿審查確定後，發給新型第一○六三七
九號專利證書。嗣原告以本案之結構特徵已見於申請在先之第00000000號「
名片之裁紙機裝置」新型專利案（以下稱引證案），不具首創性及進步性，有違專利
法第九十七條、第九十八條第二項及第一百零五條準用第二十七條規定云云，檢具引
證案專利說明書影本，對之提出舉發。案經被告審查，為「本案舉發不成立。」之審
定，發給八十七年八月十四日台專（判）○五○一六字第一二七二六九號專利舉發審
定書。原告不服，提起訴願、再訴願，遞遭決定駁回，遂提起行政訴訟。茲摘兩造
訴辯意旨於次：
原告起訴意旨略謂：一、查再訴願決定所持本案「再訴願駁回」之理由，概可歸納如
下：1.引證案並無本案夾輪與滾輪咬合結構。2.本案彎折桿狀之導紙裝置，與引證案
以檔板形成中間片之分紙機構構造亦不同，本案專利說明書之創作說明圖四確有具體
之導紙裝置說明，與引證案之分紙機構不同，本案之導紙裝置可為細圓或片狀之彎折
桿，具將裁切出之邊條導引流至承接裝置之功效。二、針對上述理由，原告以為認事
上明顯有諸多違誤，實難甘服，因為系爭專利案雖然在「申請專利範圍」中將「夾輪
與滾輪咬合結構」列為是其結構特徵之部分，但是事實上該「夾輪與滾輪咬合結構」
在系爭專利案申請前早已為關係人所自行公開，具有公開銷售之事實，換句話說，該
「夾輪與滾輪咬合結構」在系爭專利案申請前早已揭露，係屬任何人皆可任意取得之
習知公知之技術，根本已喪失所謂的新穎性，在關係人另案異議原告之引證案時所撰
寫之異議理由書－中之第二頁特別提到第00000000號「裁片機之改良」專利
案作為證據，該專利案申請日期係八十三年十二月二十一日，是以與系爭專利案比較
起來首先創作應無疑慮，那麼在創作說明的第三頁倒數第三、四行可以看到揭露有：
「．．．，在兩軸（11）及（12）上，位於裁刀（13）的兩旁設有夾輪（15），該夾
輪除了將片狀物咬入裁刀外，並提供將片狀物拉緊之張力。．．．」，以及在創作說
明的第四頁第十三行至第十五行亦可以見到揭露有：「．．．，在裁刀的兩旁分設有
夾輪（25），可將片狀物咬入，並提供裁切的接緊張力。．．．」，再配合從圖式中
也可看到該各夾輪（15）、（25）係與滾輪呈接觸狀態，而此一結構即相當於是系爭
專利案中所指的夾輪與滾輪咬合結構，是以該專利案具有與系爭專利案之夾輪、滾輪
咬合結構相同的結構者，確屬事實，吾人實不應再將該系爭專利案之夾輪與滾輪咬合
結構視為是『首先創作』。至於該專利案之公開時間，確實較系爭專利案為早，因為
關係人已自承該專利案與其相同的「名片切斷機」實品早在八十三年十二月二十三日
即已具有販售之事實，亦即楊陽實業有限公司曾在八十三年十二月二十三日向關係人
購買過十台「名片切斷機」，至此更可進一步地確認系爭專利所謂的「夾輪與滾輪咬
合結構」之結構特徵並無新穎性可言。三、再針對再訴願決定理由指稱系爭專利案彎
折桿狀之導紙裝置，與引證案以檔板形成中間片之分紙機構構造不同，其實有值得再
加斟酌之處，因為系爭專利案所指的導紙裝置基本上係為細圓或片狀之彎折桿，厚度
小於下裁刀間的空隙，上端斜向彎折自機台正面伸入下裁刀間的空隙，末端並位於上
裁刀的下方，以承接裁切出的邊條，而引證案之分紙機構主要具有一中間隔離及一下
擋板，該中間隔離板之開放端部係伸設於上下刀具所形成之夾角間，而該下擋板之開
放端部則包覆於下軸桿上，且相對於下刀具之位置分別開設二具適當長度之缺口，而
於二缺口之間形成一中間片，該中間片則插於排屑凹道中，如此作業時該成品紙張具
有名片之部分經上、下刀具之裁切後，即可經由中間隔離板之上方而沿著隔離板收容
於成品格中，而成品紙張之名片中間間隙及兩側空白處，則可因上刀具之刀峰而壓入
排屑凹道而沿著下擋板收集於廢屑格中，是故，經由以上的比對顯而可知，系爭專利
案導紙裝置之細圓或片狀之彎折桿即相當於是引證案分紙機構下擋板之中間片，兩者
結構相同且均可發揮承接裁切出的邊條者實毋庸置疑，雖然引證案分紙機構較之系爭
專利案之導紙裝置多了一中間隔離板，乍看之下似乎結構較為複雜，其實不然，該中
間隔離板實際上有其設置之必要性，因為其可發揮將上、下刀具裁切後之名片成品予
以收容於成品格中，所以，嚴格論之引證案確具有增進功效之處，審查時自不當再將
此增進功效之處列入與系爭專利案進行結構異同之比對才是，既是如此，引證案之分
紙機構與系爭專利案之導紙裝置其結構之相同應無疑義方是。四、綜上所陳，本案再
訴願決定、訴願決定及原處分等對於舉發之舉證證據，無論是證據之結構空間型態或
是證據力之判定，其認知上均顯有違誤，忽略對於習知相同結構之考量，且認定上乏
客觀與公平之理論基準，爰請判決撤銷原處分、原決定及再訴願決定等語。
被告答辯意旨略謂：一、查原告對系爭專利之舉發理由，僅據舉發證據二（即第00
000000號專利案）主張系爭專利有違專利法之規定。現於訴訟階段又另提證據
第00000000號專利案主張系爭專利不具新穎性云云。惟原提證據第0000
0000號專利案與該第00000000號專利案屬不相干之專利案，並無關聯性
，故另提之第00000000號專利案等應屬新證據，有違專利法第一百零五條新
型準用第七十二條第四項「舉發人補提理由及證據，應自舉發之日起一個月內為之」
之規定，該新證據應不予受理。二、起訴理由稱系爭專利導紙裝置之細圓或片狀之彎
折桿即相當於引證案分紙機構之中間片云云。然查引證案（即第00000000號
專利案）雖申請在系爭專利之前，惟並非在系爭專利申請前公開之既有技術，並不適
格於對系爭專利主張不具進步性之論據。又按「二人以上有同一之發明，各別申請時
，應就最先申請者准予專利」，其中兩案是否同一應以申請專利範圍為比較，且申請
專利範圍應整體論究。查系爭專利之彎折桿並非其單一主張之構件。況且引證案分紙
機構中具有一中間隔離板及下擋板，中間隔離板開放端部伸設於上下刀具形成之夾角
間，下擋板開放端部則包覆於下軸桿上，中間片插於排屑凹道中，與系爭專利簡單伸
入之導紙裝置並不相同。三、綜上所述，原處分並無違法，敬請判決駁回原告之訴等
語。
    理  由
按稱新型者，謂對物品之形狀、構造或裝置之創作或改良，為專利法第九十七條所規
定。又核准專利之新型，任何人認有違反專利法第一百零五條準用第二十七條或第九
十七條至第九十九條之規定應撤銷其新型專利權者，依同法第一百零五條準用第七十
二條第一項規定，得附具證據向專利專責機關舉發之；從而有無應撤銷新型專利權之
情事，依法應由舉發人附具證據供查。本件關係人於八十四年四月十八日以前揭「名
（卡）片切斷機結構」之改良等情向被告申請新型專利，經被告審查後准予專利，於
公告期滿確定後，發給新型第一○六三七九號專利證書。嗣原告以本案之結構已見於
申請在先之新型專利引證案，不具首創性及進步性，對之提出舉發，被告以引證案並
無在本案申請前公開之佐證，難作為本案不具進步性之論據。本案與引證案上下刀具
裝設弓式雖雷同，惟引證案並無本案夾輪與滾輪咬合結構，本案彎折桿狀之導紙裝置
，與引證案以檔板形成中間片之分紙機構構造亦不同，兩案申請專利範圍並不相同，
本案無違專利法第九十七條、第九十八條第二項及第一百零五條準用第二十七條規定
，乃為「本案舉發不成立。」之審定。原告訴稱：關係人所有第00000000號
專利案早已公開系爭專利夾輪與滾輪咬合結構特徵，並無新穎性；又系爭專利導紙裝
置之細圓或片狀之彎折桿相當於引證案分紙機構之中間片，原處分不無違誤等語。查
本案上下裁刀組並非單一主張之構造，而其兩旁分別裝置之夾滾輪，以供整體平穩及
裁切，並非一累贅非必要構件，引證案並無本案之構造及功效；系爭案之裁刀組，夾
滾輪及導紙裝置與引證案之機構不同等情，業據訴願機關經濟部函請淡江大學工學院
就本件提出審查意見，有八十七年十二月七日淡工外字第○二二號函附審查意見書
附卷可稽，堪以採據。原告主張本案將與引證案相同之裁刀組及導紙裝置構成記載於
特徵部分，有與引證案重複授予專利權之嫌云云。惟查本案專利說明書之創作說明圖
四確有具體之導紙裝置說明，與引證案之分紙機構不同，本案之導紙裝置可為細圓或
片狀之彎折桿，具將裁切出之邊條導引流至承接裝置之功效。本案與引證案之整體構
造不同，本案申請專利範圍係採多項式之記載，其權利範圍係由獨立項及附屬項所共
同界定，獨立項縱採吉普森式之記載方式，並將裁刀組及導紙裝置列於特徵部分，亦
不影響其整體空間形態與引證案不同，非屬同一新型創作之認定，原告所主張，自非
可採。末查原告另提附件七、八第00000000號專利案說明書影本核屬新證據
，有違專利法第七十二條第四項：舉發人補提理由及證據，應自舉發之日起一個月內
為之規定，併此明。綜上所述，本件被告為「本案舉發不成立」之審定，核無違誤
。一再訴願決定遞予維持，俱無不合。原告之訴為無理由，應予駁回。
據上論結，本件原告之訴為無理由，爰依行政訴訟法施行法第二條、行政訴訟法第九
十八條第三項前段，判決如主文。
中    華    民    國     九十        年      三      月      十五       日
                    最 高 行 政 法 院  第 四 庭
                                審 判 長 法  官      葉  振  權
                                         法  官      姜  仁  脩
                                         法  官      吳  錦  龍
                                         法  官      劉  鑫  楨
                                         法  官      吳  明  鴻
右  正  本  證  明  與  原  本  無  異
                                         法院書記官  莊  俊  亨
中    華    民    國     九十        年      三      月      十五       日


司法院資訊處製作；財團法人民間司法改革基金會備份。
